【裁判字號】    97,台上,43
【裁判日期】    970110
【裁判案由】    違反公職人員選舉罷免法
【裁判全文】
最高法院刑事判決                九十七年度台上字第四三號
上  訴  人  甲○○
選任辯護人  張慶宗律師
上  訴  人  乙○○
                    號
選任辯護人  林春榮律師
            何志揚律師
            陳煥生律師
上  訴  人  丙  ○
選任辯護人  廖志堯律師
上  訴  人  丁  ○
選任辯護人  張奕群律師
上列上訴人等因違反公職人員選舉罷免法案件，不服台灣高等法
院台中分院中華民國九十六年五月八日第二審判決（九十五年度
選上訴字第一七三八號，起訴案號：台灣彰化地方法院檢察署九
十四年度選偵字第一二六、一五七號），提起上訴，本院判決如
下：
    主  文
原判決關於甲○○、乙○○、丙○部分及丁○投票行賄部分撤銷
，發回台灣高等法院台中分院。
其他上訴駁回。
    理  由
一、發回部分（甲○○、乙○○、丙○部分及丁○投票行賄部分
）
本件原判決認定上訴人甲○○係彰化縣第十五屆員林鎮鎮長四號
候選人徐貴枝之小叔，為彰化縣第十六屆第四選區縣議員九號
候選人銓勝之弟弟，上訴人乙○○係徐貴枝之長子，上訴人
丙○為徐貴枝之住宅守衛，上訴人丁○則係現任彰化縣員林鎮
三橋里里長。民國九十四年十二月一日晚間不詳時間，上訴人等
四人為使徐貴枝、銓勝能順利當選，竟基於共同以交付賄賂
使他人為投票權一定行使之概括犯意聯絡，於同日晚間九時許，
由丁○騎機車引導，乙○○駕車搭載甲○○、丙○跟隨在後，外
出拜訪彰化縣員林鎮三橋里里民賴永松（另案審結）、陳秀麗、
張朝發、張許語等四人，欲分別以一票新台幣（下同）五百元、
三百元之代價，委託渠等為徐貴枝、銓勝買票賄選，而為如
原判決事實欄一(一)、(二)、(三)、(四)所載之賄選犯行。而賴永松、陳
秀麗及張許語取得上訴人等交付之現金後，亦分別與上訴人等基
於共同以交付賄賂使他人為投票權一定行使之概括犯意聯絡，而
分別為如原判決事實欄二(一)、(二)、(三)所載之賄選犯行等情。因而
撤銷第一審關於上訴人等部分之科刑判決，改判仍依九十四年十
一月三十日修正公布之公職人員選舉罷免法對上訴人等分別論處
共同連續對於有投票權之人，交付賄賂，而約其投票權為一定之
行使罪刑，固非無見。
惟查：(一)、有罪之判決書，應詳細記載法院所認定之犯罪事實，
並於理由欄內將認定犯罪事實所憑之證據及其認定之理由，詳為
敘明，始足為適用法律及判斷其適用法律是否適當之準據。九十
四年十一月三十日修正公布之（下稱修正前）公職人員選舉罷免
法第九十條之一第一項之投票行賄罪，以對於有投票權之人，行
求、期約或交付賄賂或其他不正利益，而約其不行使投票權或為
一定之行使者，為構成要件，其行求、期約、交付行為，係屬階
段行為，倘屬最後階段之交付賄賂行為，除須有交付之對象，即
有投票權之人收受賄賂者外，且必已完成交付之行為，始足當之
；否則仍屬期約或行求之階段。又因收受賄賂之有投票權人，乃
必要共犯中之對向犯，以彼此之間相互對立之意思，業經合致而
成立犯罪。從而論處被告以對於有投票權之人，交付賄賂，而約
其投票權為一定之行使罪刑時，該判決之事實內，對於交付賄賂
對象之有投票權人究為何人之犯罪構成要件事實，自應予以明確
之記載，理由內亦應加以說明其依據。本件原判決雖認定上訴人
等基於向選舉區有投票權人交付賄賂，使他人為一定行使之犯意
聯絡，而為如原判決認定之賄選行為，然對於上訴人等交付賄賂
之對象即賴永松、王賴邁等人是否均為有投票權之人，並未在事
實欄內予以認定記載，亦未於理由內敘明認定收受賄賂之賴永松
等人均為有投票權人所憑之證據及理由，自有判決理由不備之違
法。(二)、修正前公職人員選舉罷免法第九十條之一第一項之投票
行賄罪，以對於有投票權之人，行求、期約或交付賄賂或其他不
正利益，而約其不行使投票權或為一定之行使者，為構成要件，
其行求、期約、交付行為，係屬階段行為，倘屬最後階段之交付
賄賂行為，除須有交付之對象，即有投票權之人收受賄賂者外，
且必已完成交付之行為，始足當之；否則仍屬期約或行求之階段
。關於原判決事實欄一之(三)所載上訴人等欲交付賄賂予張吳美珠
賄選部分，該賄賂雖為張吳美珠拒收，惟如上訴人等賄選之對象
亦包括張吳美珠及其夫張朝發並家人等人在內，則上訴人等既已
表明為銓勝賄選之意思，並非僅止於預備賄選行為而已，自應
成立行求賄賂罪。原判決就上訴人等行賄之對象是否包括張吳美
珠及其家人在內，亦或僅係單純要約張吳美珠共同向其他有投票
權之人行賄，未予調查釐清，遽認此部分上訴人等係犯預備交付
賄賂罪（見原判決第十六頁第一行至第三行），自有可議。(三)、
又關於由陳秀麗交付予彭及忠之一千五百元賄賂部分，原判決既
認定彭及忠知悉該款係賄款後即交還陳秀麗（見原判決第五頁事
實二之(二)、及第六頁第六行至第八行），足見彭及忠並非基於收
受賄賂之意思收受該款項。揆諸前揭說明，此部分上訴人等亦不
成立交付賄賂罪。然原判決就此部分仍一併對上訴人等論以交付
賄賂罪，適用法則亦有不當。(四)、上訴人等行為時之公職人員選
舉罷免法第九十條之一第三項規定：預備或用以行求期約或交付
之賄賂，不問屬於犯人與否，沒收之，係刑法第三十八條第一項
第二款、第三項但書之特別規定，採義務沒收主義，故苟能證明
係預備或用以行求期約或交付之賄賂，不問屬於犯人與否，均應
宣告沒收，不以當場搜獲扣押者為限，法院亦無斟酌之餘地。原
判決認定上訴人等交付與賴永松、陳秀麗、及張許語再向他人賄
選之賄賂分別為四萬七千五百元、五萬元、及五萬元，而賴永松
交付與王賴邁等人之賄賂共為二萬五千五百元，陳秀麗交付與賴
月美等人之賄賂共為二萬五千一百元（另交付與彭及忠之一千五
百元業經彭及忠退回），張許語交付與黃米霞等人之賄賂共為二
萬五千元（見原判決事實欄二）。據此計算，賴永松、陳秀麗、
張許語等人未交付他人之賄賂分別尚有二萬二千元、二萬四千九
百元、及二萬五千元，該等款項自均屬上訴人等預備交付之賄賂
，應依上開規定宣告沒收。惟原判決僅就其中經扣案部分之五百
元（賴永松）、一萬八千元（張許語）、及一萬六千元（陳秀麗
）諭知沒收，對於其他未經扣案部分之賄賂差額並未宣告沒收，
亦未說明不予宣告沒收之理由，併有判決不備理由及不適用法則
之違誤。又原判決既認定上訴人等欲交付與張吳美珠賄賂為張吳
美珠拒收（見原判決事實欄一之(三)），然未調查審認該部分賄賂
之金額，亦未依上開規定宣告沒收，同有可議。(五)、原判決事實
欄一之(二)認定上訴人等委由陳秀麗以每票五百元為徐貴枝賄選
，似認其賄選支持之對象並不包括銓勝在內。然原判決事實欄
二之(二)，則又認定陳秀麗交付予許秀珠之賄賂為一千六百元，其
中徐貴枝二票共一千元、銓勝二票共六百元，亦即陳秀麗賄
選支持之對象亦包括銓勝，前後已非一致。另原判決事實欄三
記載自許秀珠處查扣之賄款為二千元，亦與上述認定陳秀麗交付
許秀珠之賄款金額不符。上訴意旨指摘原判決不當，尚非全無理
由，應認原判決關於上訴人甲○○、乙○○、丙○部分，及上訴
人丁○投票行賄部分有撤銷發回更審之原因。上訴人等行為後，
公職人員選舉罷免法於九十六年十一月七日修正公布，案經發回
，宜一併注意。
二、駁回部分（丁○投票受賄部分）
按刑事訴訟法第三百七十六條所列各罪之案件，經第二審判決者
，不得上訴於第三審法院，法有明文。本件上訴人丁○所犯刑法
第一百四十三條第一項之投票受賄罪部分，核屬刑事訴訟法第三
百七十六條第一款之案件。依首開說明，既經第二審判決，自不
得上訴於第三審法院，上訴人竟復提起上訴，顯為法所不許，應
予駁回。
據上論結，應依刑事訴訟法第三百九十五條前段、第三百九十七
條、第四百零一條，判決如主文。
中    華    民    國  九十七  年    一    月    十    日
                      最高法院刑事第七庭
                          審判長法官  陳  正  庸
                                法官  賴  忠  星
                                法官  林  秀  夫
                                法官  宋      祺
                                法官  吳  昆  仁
      本件正本證明與原本無異
                                      書  記  官
中    華    民    國  九十七  年    一    月   十六   日
                                                    ｍ


司法院資訊處製作；財團法人民間司法改革基金會備份。
